臺灣臺南地方法院民事判決
                                      109年度訴字第999號
原      告  張隆乾  

訴訟代理人  沈聖瀚律師（法扶律師）
被      告  顏柯秀鳳

訴訟代理人  顏字洋  
上列當事人間請求拆屋還地等事件，本院於民國109 年9 月2 日
言詞辯論終結，判決如下：
    主    　文
被告應將坐落臺南市○○區○○○段○○○地號土地上如附圖編
號Ａ所示建物（面積三平方公尺）拆除，並將上開土地騰空返還
原告。
被告應給付原告新臺幣肆佰陸拾柒元，及自民國一○九年八月二
十五日起至清償日止，按週年利率百分之五計算之利息。
原告其餘之訴駁回。
訴訟費用由被告負擔百分之七十五，餘由原告負擔。
本判決原告勝訴部分得假執行。
    事實及理由
壹、程序方面：
    按訴狀送達後，原告不得將原訴變更或追加他訴，但請求之
    基礎事實同一者，不在此限，民事訴訟法第255 條第1 項第
    2 款定有明文。查原告起訴時聲明為：被告應將坐落臺南市
    ○○區○○○段000 地號土地（下稱系爭土地）上之地上物拆除
    ，並將上開土地騰空返還原告（見補字卷13頁）。嗣於本院
    審理時變更其聲明為：被告應將坐落系爭土地上如附圖編號
    Ａ所示之建物（面積3 平方公尺，下稱系爭地上物）拆除，
    並將上開土地騰空返還原告；被告應給付原告新臺幣（下同
    ）4,080 元，及自民國109 年8 月25日起至清償日止，按週
    年利率5%計算之利息（見本院卷第152 頁），核原告上開所
    為訴之變更，乃係依據同一無權占有系爭土地之行為所請求
    ，其請求之基礎事實同一，揆諸前開規定，其訴之變更自應
    准許。
貳、實體方面：
一、原告主張：原告為系爭土地之所有人，被告為系爭地上物之
    所有人，被告未得原告同意，無權占用系爭土地，並受有相
    當於租金之不當得利，爰依民法第767 條第1 項、第179 條
    規定，提起本件訴訟，請求被告拆除系爭地上物，將上開土
    地騰空返還原告，並給付自104 年5 月18日起至109 年5 月
    17日止，按系爭土地公告現值8%計算相當於租金之不當得利
    等語。並聲明：如主文第1 項所示；被告應給付原告4,080
    元，及自109 年8 月25日起至清償日止，按週年利率5%計算
    之利息。
二、被告則以：系爭地上物已興建逾40年，伊曾於103 年間向原
    告家族長輩提及系爭地上物有越界建築之情事，原告家族長
    輩均同意伊繼續使用越界面積土地，原告當已知悉系爭地上
    物屬越界建築而未即時提出異議，自不得請求拆除等語，資
    為抗辯。並聲明：原告之訴駁回。
三、兩造不爭執事項（見本院卷第153 頁至第154 頁）：
  ㈠原告於102 年5 月22日以和解共有物分割為原因登記為系爭
    土地之所有人。
  ㈡被告於68年11月22日以贈與為原因登記為同段278-2 地號土
    地（下稱278-2 地號土地）之共有人，應有部分為3 分之1
    ，坐落278-2 地號土地上門牌號碼臺南市○○區○○里0 鄰○○○0
    000號未辦理保存登記建物（下稱系爭房屋）為被告所有。
  ㈢系爭房屋占用系爭土地有如附圖編號Ａ所示、面積3 平方公尺
    之系爭地上物。
  ㈣系爭土地略呈梯形，北側臨寬約5.8 米之既成道路，西側臨
    略呈梯形之278-2 地號土地，278-2 地號土地上有被告約於
    45年前興建，加強磚造2 層樓、頂樓鐵皮加蓋之系爭房屋，
    現為被告一家人居住使用。
  ㈤系爭土地之申報地價如附表所示。
四、兩造爭執事項（見本院卷第154 頁）：
  ㈠原告依民法第767 條第1 項規定，請求被告將系爭地上物拆
    除，並將上開土地騰空返還原告，有無理由？
  ㈡原告依民法第179 條規定，請求被告給付相當於租金之不當
    得利，是否有理由？如有，得請求之金額為何？
五、本院得心證之理由：
  ㈠系爭地上物係無權占有使用系爭土地：
  ⒈按所有人對於無權占有或侵奪其所有物者，得請求返還之。
    對於妨害其所有權者，得請求除去之，民法第767 條第1 項
    前、中段分別定有明文。又以無權占有為原因，請求返還所
    有物之訴，被告對原告就其物有所有權存在之事實無爭執，
    而僅以非無權占有為抗辯者，原告於被告無權占有之事實，
    無舉證責任。被告應就其取得占有，係有正當權源之事實證
    明之（最高法院72年度台上字第1552號判決意旨參照）。而
    未辦理建物第一次所有權登記以前，房屋所有權屬於出資興
    建之原始建築人（最高法院97年度台上字第2158號、104 年
    度台上字第1985號判決意旨參照），是未辦保存登記建物之
    所有人應為出資興建之原始建築人。復按房屋之拆除，為事
    實上之處分行為，未經辦理所有權第一次登記之建物，僅所
    有人或有事實上處分權之人，方有拆除之權限（最高法院97
    年度台上字第1101號判決意旨參照）。
  ⒉原告主張其為系爭土地之所有人，被告所有系爭地上物占用
    系爭土地等情，業據提出與所述相符之系爭土地登記謄本及
    現場照片為證（見補字卷第21頁，本院卷第53頁、第59頁至
    第71頁），復經本院會同兩造及臺南市麻豆地政事務所（下
    稱麻豆地政）人員到場勘驗，並囑託麻豆地政人員測量屬實
    ，有本院勘驗筆錄、土地複丈成果圖在卷可稽（見本院卷第
    89頁至第91頁、第111 頁），自堪信為真實。
  ⒊被告對系爭地上物占用系爭土地之事實雖不予爭執，然辯稱
    ：伊曾於103 年間向原告家族長輩提及系爭地上物有越界建
    築之情事，原告家族長輩均同意伊繼續使用越界面積土地，
    原告當已知悉系爭地上物屬越界建築而未即時提出異議，自
    不得請求伊拆除等語，原告則否認被告有口頭與原告家族長
    輩協議越界部分土地讓被告使用及原告家族長輩有告知原告
    有關系爭地上物越界等事項，被告自應就上開有利於己之事
    實負擔舉證責任，然被告於本院審理時自承：伊只有口頭跟
    原告家族長輩協議越界部分讓伊使用，無法提出證明等語（
    見本院卷第79頁），是被告辯稱其與原告家族長輩有上開約
    定，且原告明知系爭地上物越界建築而不即時提出異議云云
    ，自難憑採。
  ⒋被告既未能舉證證明系爭地上物占有系爭土地為有權占有，
    原告本於民法第767 條第1 項所有物之物上請求權，請求被
    告拆除系爭地上物，並將上開土地騰空返還原告，自屬有據
    。
  ㈡關於不當得利部分：
  ⒈按無法律上之原因而受利益，致他人受損害者，應返還其利
    益，民法第179 條前段定有明文。而依不當得利之法則請求
    返還不當得利，以無法律上之原因而受利益，致他人受有損
    害為其要件，故其得請求返還之範圍，應以對方所受之利益
    為度，非以請求人所受損害若干為準，無權占有他人土地，
    可能獲得相當於租金之利益為社會通常之觀念（最高法院61
    年度台上字第1695號、104 年度台上字第715 號判決意旨參
    照）。
  ⒉原告主張被告自104 年5 月18日起至109 年5 月17日止占用
    系爭土地，故請求以系爭土地公告現值8%計算相當於租金之
    不當得利等語，惟查：
  ⑴按城市地方房屋之租金，以不超過土地及其建築物申報總價
    額年息10% 為限；第97條、第99條及第101 條之規定，於租
    用基地建築房屋均準用之，土地法第97條第1 項、第105 條
    分別定有明文；所謂土地及建築物之總價額，依土地法施行
    法第25條規定，土地價額依法定地價，建築物價額依該管直
    轄市或縣（市）地政機關估定之價額；而法定地價，依土地
    法第148 條規定，係土地所有權人依該法規定所申報之地價
    ，土地所有權人未於公告期間申報地價者，以公告地價80%
    為其申報地價，平均地權條例第16條前段亦有明文。此外，
    基地租金之數額，除以基地申報地價為基礎外，尚須斟酌基
    地之位置，工商業繁榮之程度，占有人利用基地之經濟價值
    及所受利益等項，並與鄰地租金相比較，以為決定（最高法
    院68年度台上字第3071號判決意旨參照）。經查，系爭土地
    位在臺南市下營區，使用分區為鄉村區、使用地類別為乙種
    建築用地，北側臨寬約5.8 米之既成道路，鄰近東興國民小
    學、甲中國民小學、下營國民中學、顏水龍紀念公園，系爭
    土地102 年1 月迄今申報地價如附表所示等情，有原告所提
    之系爭土地登記謄本、Google地圖為證（見本院卷第53頁、
    第159 頁），並有本院勘驗筆錄、系爭土地申報地價查詢表
    存卷可佐（本院卷第89頁至第91頁、第144 頁至第146 頁）
    ，本院審酌系爭土地之坐落位置、繁榮程度、經濟用途等因
    素，認應以系爭土地申報地價週年利率5%計算相當於租金之
    不當得利為適當。
  ⑵經查，被告所有系爭地上物無權占用系爭土地之面積為3 平
    方公尺，故原告得請求自104 年5 月18日起至109 年5 月17
    日止相當於租金之不當得利，應以系爭土地申報地價乘以系
    爭土地遭占用之面積，乘以週年利率5%，再乘以占用期間，
    合計467 元【計算式：504 元×3 平方公尺×5%×228 天/365
    天＋640 元×3 平方公尺×5%×（4 年＋138 天/366天）＝467 元
    ，元以下四捨五入】為有理由，應予准許。原告逾此部分之
    請求，即屬無據，應予駁回。
  ⑶復按給付無確定期限者，債務人於債權人得請求給付時，經
    其催告而未為給付，自受催告時起，負遲延責任。其經債權
    人起訴而送達訴狀，與催告有同一之效力，民法第229 條第
    2 項定有明文。又遲延之債務，以支付金錢為標的者，債權
    人得請求依法定利率計算之遲延利息。法定週年利率為5%，
    民法第233 條第1 項前段、第203 條分別定有明文。經查，
    本件原告對被告占用如附圖編號Ａ部分土地，得請求自104年
    5 月18日起至109 年5 月17日止之不當得利債權，核屬無確
    定期限之給付，既經原告提起本件訴訟，其民事更正聲明狀
    繕本於109 年8 月24日送達被告（見本院卷第160 頁），被
    告迄未給付，當應負遲延責任。是原告併請求被告給付自民
    事更正聲明狀繕本送達翌日即109 年8 月25日起至清償日止
    ，按週年利率5%計算之利息，核無不合，應予准許。
六、綜上所述，原告依民法第767 條第1 項、第179 條規定，請
    求被告拆除系爭地上物，並將上開土地騰空返還原告、給付
    467 元，及自109 年8 月25日起至清償日止，按週年利率5%
    計算之利息，均為有理由，應予准許；逾上開範圍所為之請
    求，則為無理由，應予駁回。
七、本件原告勝訴部分所命給付之價額未逾500,000 元，依民事
    訴訟法第389 條第1 項第5 款之規定，應依職權宣告假執行
    。
八、本件事證已臻明確，兩造其餘攻擊防禦方法及所提證據，經
    本院斟酌後，認為與本件判決結果不生影響，爰不予逐一論
    列，附此敘明。
九、訴訟費用負擔之依據：民事訴訟法第79條。
中　　華　　民　　國　109 　　年　　9 　　月　　16　　日
                  民事第一庭    法    官　王鍾湄
以上正本係照原本作成。
如對本判決上訴，須於判決送達後20日內向本院提出上訴狀。
如委任律師提起上訴者，應一併繳納上訴審裁判費。
中　　華　　民　　國　109 　　年　　9 　　月　　16　　日
                                書 記 官  曾怡嘉

 【附表】

 年度月份     申報地價（元／平方公尺） 109 年1 月      640元 107 年1 月      640元 105 年1 月      640元 102 年1 月      504元